臺灣高等法院臺南分院刑事判決　九十五年度上重更(二)字第三八五號
上訴人　臺灣臺南地方法院檢察署檢察官
上訴人
即被告　甲○○
　　　　　　　　（
選任辯護人　謝依良律師
上訴人
即被告　丙○○
　　　　　　　　（
選任辯護人　郭家祺律師
上訴人
即被告　乙○○
　　　　　　　　（
指定辯護人　本院公設辯護人　郭忠生
上列上訴人因被告殺人案件，不服臺灣臺南地方法院九十三年度
重訴字第十五號中華民國九十四年八月十八日第一審判決（起訴
案號：臺灣臺南地方法院檢察署九十三年度偵字第五四九二號）
，提起上訴，經本院判決後，由最高法院第二次發回，本院判決
如下：
    主    文
原判決關於甲○○、丙○○、乙○○殺人罪部分暨定應執行刑均
撤銷。
甲○○共同殺人，累犯，處無期徒刑，褫奪公權終身。扣案武士
刀、小武士刀、西瓜刀各壹把，均沒收。
丙○○共同殺人，處死刑，褫奪公權終身。扣案武士刀、小武士
刀、西瓜刀各壹把，均沒收。
乙○○共同殺人，處有期徒刑十五年，褫奪公權十年。扣案武士
刀、小武士刀、西瓜刀各壹把，均沒收。
    事  　實
一、甲○○曾犯公共危險罪，經臺灣臺南地方法院判處有期徒刑
    二月確定，於民國（下同）九十一年十二月十七日易科罰金
    執行完畢，仍不知悔改。緣甲○○、丙○○、乙○○及江秋
    美四人係朋友關係，於九十三年五月二十日下午十七時許在
    臺南市○○路○路邊攤飲酒，席間甲○○談及日前與臺南市
    ○○路某電子遊戲場有怨隙，渠等便相約由丙○○騎乘車牌
    號碼ＺＷＩ—八九八號輕型機車搭載不知情之江秋美（經檢
    察官為不起訴處分），乙○○騎乘車牌號碼ＷＨＪ—六六八
    號輕型機車搭載甲○○，先至乙○○位於臺南市○區○○路
    二七巷二六弄四一號租住處取出小武士刀、西瓜刀及武士刀
    各一把（其中武士刀係槍砲彈藥刀械管制條例所列管，未經
    許可不得持有之刀械），甲○○、丙○○及乙○○三人即共
    同謀議攜帶上開兇器（含列管武士刀一把），欲前往該電子
    遊戲場談判。渠等未經許可，於夜間攜帶該武士刀，行經公
    共道路之公共場所（此夜間在公共場所攜帶刀械部分，乙○○經原審判處有期徒刑三月未上訴，甲○○經原審判處有期
    徒刑四月撤回上訴，丙○○本院上訴審判處有期徒刑三月後
    ，上訴最高法院駁回均確定）。嗣渠等騎乘機車行經臺南市
    ○○路○段臺南市立體育場門口時，適施凱騰與友人李惠信
    觀賞職業棒球比賽結束，分別騎乘機車欲沿上開路段返家，
    而與丙○○騎乘之上開輕型機車併排行駛於該路段，詎丙○○竟以施凱騰與之騎乘機車併行時，以眼瞪瞄為由，於當日
    晚上十時十九分許，在臺南市○○路○段一一七號與府連路
    交岔路口處，趁施凱騰停等紅燈之際，丙○○與甲○○及乙○○三人均明知使用上開渠等攜帶之銳利刀械，砍殺人之頭
    、頸部等身體要害，將造成施凱騰死亡之結果，竟共同基於
    殺人之犯意聯絡，由甲○○持西瓜刀、乙○○持武士刀（攜
    帶刀械部分業如上判決確定，不另論牽連關係）、丙○○持
    小武士刀，先由丙○○將施凱騰攔下，於十時十九分五十一
    秒時將施凱騰之安全帽撥掉，並由丙○○示意殺人（即用臺
    語對甲○○、乙○○稱『ㄌㄚˇ、ㄌㄜˇ』），再由渠等三
    人分持上開刀械朝施凱騰之頭、頸及手部等處毆打及砍殺，
    其中甲○○持西瓜刀砍殺施凱騰之頭部一刀，致施凱騰受有
    頭部左側，頭頂下一公分，中間左側三公分處，有弧形八公
    分長、三公分深，方向為由上往下、右往左、後往前，夾角
    三十度，切斷頭皮，並削去皮肉五乘二公分寬，零點五公分
    厚頭頂骨之砍傷；乙○○持武士刀砍殺施凱騰之頸部一刀，
    致施凱騰受有頸部左側，左頸下緣近左肩處，有十一公分長
    、五點五公分深，方向為由上往下、左往右、後往前，夾角
    三十度，切斷頸部肌肉、左頸靜脈、及中小型動靜脈，並深
    入第六頸椎達一點一公分，頸椎傷口最寬處為零點三公分之
    砍傷；丙○○亦持小武士刀朝施凱騰之頭、頸部胡亂揮砍，
    因施凱騰以左手抵擋，而僅造成施凱騰受有左手前臂中段外
    側處，有弧形五公分長，三公分深，方向為由下往上、左往
    右、後往前之表淺切割傷。丙○○、甲○○及乙○○三人砍
    殺施凱騰後，見施凱騰當場因左頸靜脈與頸部中小型動脈斷
    離大量血流不止，丙○○乃將小武士刀丟棄在施凱騰機車後
    方，騎乘機車載江秋美離去，乙○○則將武士刀交給甲○○
    後，亦騎乘機車載雙手持刀之甲○○逃逸，二部機車即沿著
    健康路一段向東行駛，行至與大同路交岔路口時右轉大同路
    ，再行至大同路某交岔路後右轉進入臺南市體育公園內，至
    園內之竹溪橋時，由甲○○將武士刀及西瓜刀均丟棄於橋下
    之臺南市竹溪溪岸。施凱騰始經其友人李惠信及路人簡○○
    撥打電話報警並送醫急救，惟施凱騰仍因出血性休克而死亡
    ，嗣經警依簡○○所提供之車牌號碼，始循線查獲甲○○、
    乙○○及丙○○三人。並於上開案發地點扣得小武士刀一把
    、在臺南市體育公園竹溪溪岸扣得武士刀及西瓜刀各一把、
    在丙○○住處扣得丙○○案發當晚所穿著之球鞋一雙及在乙○○住處扣得乙○○案發當晚所穿著之白色上衣一件。
二、案經臺南市警察局第二分局報告臺灣臺南地方法院檢察署檢
　　察官偵查起訴。
    理  　由
壹、程序方面：
一、按被告以外之人於偵查中向檢察官所為之陳述，除顯有不可
　　信之情況者外，得為證據。被告以外之人於檢察事務官、司
　  法警察官或司法警察調查中所為之陳述，與審判中不符時，
    其先前之陳述具有較可信之特別情況，且為證明犯罪事實存
    否所必要者，得為證據。刑事訴訟法第一百五十九條之一第
    二項、第一百五十九條之二分別明文規定。被告甲○○、丙○○、乙○○對其他被告而言亦屬被告以外之人，彼等於偵
    查中之陳述，就偵查筆錄製作之原因、過程及其功能等加以
    觀察，乃出於供述者之真意、並無違法取供情事之信用性，
    且偵查中之陳述核與警詢、原審陳述內容並無不同，足認無
    顯不可信之情況，自可採為證據。又就被告甲○○、乙○○
    警詢筆錄製作之原因、過程，其「外部情況」，足以令人相
    信於陳述過程未受其他外力影響，其意思決定及活動顯未受
    有不當之干預，摻入虛偽之可能性甚低，縱未經由詰問程序
    以檢驗其真實性，亦顯不致損及被告之利益，其供述之信用
    性，自諸般情況觀之，充分地被承認，且與其偵查、原審陳
    述內容大致相當，是應認甲○○、乙○○於警詢時之陳述亦
    應具有較可信之特別情況，且有助於闡明本案待決事實之存
    否，於犯罪之證明上，更有以此證據為必要之特別理由存在
    ，顯為證明本案犯罪事實存否所必要。自應認甲○○、乙○○於警詢之陳述可採為證據。
二、按被告以外之人於審判外之陳述，經當事人於審判程序同意
    作為證據，法院審酌該言詞陳述或書面陳述作成時之情況，
    認為適當者，亦得為證據。當事人、代理人或辯護人於法院
    調查證據時，知有第一百五十九條第一項不得為證據之情形
    ，而未於言詞辯論終結前聲明異議，視為有前項之同意；刑
    事訴訟法第一百五十九條之五定有明文。本件證人江秋美、
    李惠信於警詢、偵查中陳述，為被告三人於本院更二審表示
    無意見（見本院更二卷第一一五、三二四至三二六頁），秘
    密證人Ａ１於偵查中之陳述，亦為被告三人於本院更二審表
    示無意見（見本院更二卷第一四九、三二五頁），揆諸前揭
    說明，可認為已同意作為證據，且證人Ａ１於原審已到庭結
    證在卷，而本院審酌該證人等之陳述作成時之情況，認為適
    當，亦查無其他違法不實之情事，復無顯有不可信之情況，
    自得採為證據。
三、又被告乙○○經原審判決無期徒刑，經原審依職權逕送本院
    審判，其雖未上訴，惟依刑事訴訟法第三百四十四條第五款
    之規定，視為其已提起上訴，自應一併列為上訴人。
貳、實體方面：
一、訊據上訴人即被告甲○○、乙○○（依職權上訴）固坦承對
    上開時、地分持刀械揮砍被害人施凱騰等事，惟均矢口否認
    有殺人犯意，甲○○辯稱：伊雖持刀砍被害人，但砍到部位
    是左手，伊無殺死被害人之意思云云。被告乙○○辯稱：伊
    有砍到被害人頸部，但不知會致死云云。訊據上訴人即被告
    丙○○則矢口否認有持刀砍被害人，辯稱：伊只徒手打被害
    人，並沒有拿刀砍殺，伊站在被害人前面，被害人後頭部所
    受傷勢非伊砍的云云。
二、經查：
(一)前揭時地，因被告甲○○曾談及與大同路某電子遊戲場有怨
    隙，乃相約由被告丙○○騎機車後載江秋美，被告乙○○騎
    機車後載甲○○共同持扣案小武士刀、西瓜刀及武士刀各一
    把，於夜間攜帶，行經公共道路之公共場所等情，業據被告
    甲○○、丙○○、乙○○供認明確，並有扣案小武士刀、西
    瓜刀及武士刀各一把在卷足資佐證，其中因武士刀係槍砲彈
    藥刀械管制條例所列管，未經許可不得持有之刀械，被告甲○○、丙○○、乙○○亦經原審依夜間在公共場所攜帶刀械
    罪，分別判處甲○○有期徒刑四月，丙○○、乙○○各有期
    徒刑三月，因乙○○未上訴，甲○○撤回上訴，丙○○經本
    院及最高法院駁回上訴，均告確定；江秋美則經檢察官偵查
    結果，認不知情，為不起訴處分，合先說明。
(二)被告丙○○騎機車後載江秋美，被告乙○○騎機車後載甲○○共同持扣案小武士刀、西瓜刀及武士刀各一把，至案發地
    點，適被害人施凱騰所騎機車與之併排，被告丙○○以被害
    人併行時，用眼瞄之為由，趁被害人停等紅燈之際，示意甲○○、乙○○持刀砍殺被害人事實，迭據被告甲○○、乙○○於原審及本院前後審坦承甲○○持西瓜刀、乙○○持武士
    刀揮砍被害人等情不諱，被告丙○○亦不否認被害人看渠一
    眼引發本案，並參與毆打被害人等情，且有案發現場照片多
    幀附於警卷及相驗卷可稽（見警卷第九之一至之四頁、相驗
    卷第、九十頁），此外復有為警在案發地點扣得小武士刀一
    把，在臺南市體育公園竹溪溪岸扣得武士刀及西瓜刀各一把
    在卷可參。被告丙○○辯稱：僅徒手毆打被害人，未持刀砍
    殺云云，惟據被告甲○○於警訊供稱：「我持西瓜刀、乙○○持掃刀《指扣案武士刀》、丙○○持小武士刀。」（見警
    卷第十七頁），於偵查中供稱：「我跟乙○○持刀，丙○○
    也有拿刀，我持西瓜刀，乙○○持掃刀。」「當日丙○○應
    是持小武士刀。」（見九十三年度偵字第五四九二號卷《下
    稱偵查卷》第四十、九十二頁），於原審供稱：「我把掃刀
    拿給乙○○，我自己拿西瓜刀，並將小武士刀放在機車踏板
　　上，丙○○有拿那把小武士刀」（見一審卷(一)第二十二頁）
　  ，於本院更二審供稱：「三人均有拿刀」、「我拿西瓜刀，
    丙○○拿小武士刀，乙○○拿掃刀」（見本院更二卷第一五
    二、一五三頁）；被告乙○○於偵查中供稱：「（丙○○拿
    何把刀？）丙○○拿小武士刀，我拿紅柄掃刀。沒有人拿二
    把刀」（見相驗卷第六十六頁反面、六十七頁），於本院更
    二審供稱：「現場查獲之小武士刀係丙○○拿的。」（見本
    院更二卷第一一二頁）；甚而被告乙○○於偵查中供稱：「
    （你說丙○○曾說他有砍到人？）有。」「（何時說的？）
    同日晚上在打麻將時說的。」（見偵查卷第七十四頁），於
    原審證稱；「（事後丙○○有沒有說他也砍了好幾刀？）有
    ，事後我們去五期的朋友家，在那裡丙○○有講到，並沒有
    說砍那裡。」（見一審卷(一)第二十八頁）；且據目擊證人Ａ
    １於偵查中證稱：「三人均有持刀。如果沒記錯，載女生的
    那個人是穿黑衣服編號一號《指丙○○》的男子。他拿的刀
    子像是中間的西瓜刀《應係小武士刀之誤，詳後述》，是長
    方形的刀子。我只看到穿黑衣服的男子從腳踏板把刀子拿出
    來。」（見偵查卷第六十六、六十七頁），核與被告甲○○
    、乙○○所供被告丙○○當時持刀等情相符，而按被告丙○○於案發當晚係穿著黑色上衣，為其所供認，是被告丙○○
    應有持刀足可確認。按目擊證人Ａ１當時是駕駛休旅車由西
    往東，停在案發現場後方（西邊）約五公尺之快車道上停等
    紅燈，因休旅車較高，Ａ１之視線並沒有被擋住，幾乎目擊
    整個案發經過等情，亦據Ａ１於原審證述明確（見一審卷(二)
    第九十八至一０五頁），本院更一審依被告聲請勘驗現場附
    近里長提供監視錄影光碟，其內容二００四年五月二十日二
    十二時十九分五十一秒時畫面顯示被害人安全帽掉落，然後
    有一輛計程車經過，之後大貨車緊跟在後，接著休旅車，時
    間為二十二時二十分十五秒（見本院更一卷第一二五頁），
    亦顯示監視錄影僅照在現場前方某一角落（依被害人安全帽
    掉落往前滾研判），並非直接錄到現場，但依車流經過情形
    ，證人Ａ１所證有貨車經過並無不合，其可信度甚高。又證
    人李惠信於偵查中供稱：「我只看到他們把死者圍起來，後
    來他們離開時，我看到後座之人拿一把刀，現場又留有一把
    。」「我可確定一號《指丙○○》有在場，因一號說死者在
    看他，其他二人無法確定。因當時事發至結束只有十秒時間
    ，當時很緊張，未記下車號及長相，我以為只是用手打而已
    ，拿刀之人我只看到背部，無法確認。」「（他們都攻擊死
    者何處？）頭部。」（見偵查卷第十三至十六頁），證人即
    丙○○之女友江秋美於偵查中證稱：「（為什麼要攔他《死
    者》？）我聽我男朋友丙○○說對方瞪他。」「（你有無阻
    止他們？）我有向丙○○阻止。」（見偵查卷第十九頁）。
    而為警確實在案發地點扣得小武士刀一把，復在臺南市體育
    公園竹溪溪岸扣得武士刀及西瓜刀各一把，共三把刀械扣案
    。故被告三人均有持刀，甲○○持西瓜刀、乙○○持武士刀
    （即紅柄掃刀）及丙○○持小武士刀之事實，應可認定。被
    告丙○○所辯：伊並未持刀云云，顯係事後卸責之詞，不足
    採信。至Ａ１於上開偵查中雖證稱丙○○係持西瓜刀，然本
    件係發生於被害人停等紅燈之時間，案發經過為時甚短，其
    中尚包括被告三人徒手毆打被害人，故被告三人實際持刀揮
    砍之時間相當短，在如此短促時間內，Ａ１固可看清被告三
    人均有持刀，但難期看到係持何種刀械，乃因時間短瞬間即
    逝過，亦因Ａ１非刀械專家無法準確說出刀械名稱，或因當
    街目擊兇殺情形，情緒受到驚嚇，僅能依其認知目睹之刀型
    ，而其所供認丙○○持刀之基本事實則為明確，自不能以Ａ
    １此之不符，認其所證述全然不能採信。
(三)被害人因被告等三人持刀之砍殺死亡，有台南市立醫院法醫
    參考病歷摘要表可憑，並經檢察官督同法醫師相驗明確，著
    有相驗筆錄及相驗屍體證明書在卷足憑（見相驗卷第七、四
    十二、四十三頁）。被害人經解剖送請法務部法醫研究所鑑
    定結果：「解剖摘要及死因綜合研判：死者共計身中三處銳
    器傷，包括頭部一處砍傷、頸部一處砍傷、左手一處切割傷
    ，及口部與左手多處瘀傷：『頭部一處砍傷：頭部左側，
    頭頂下一公分，中線左側三公分處弧形八公分長三公分深，
    砍傷方向為由上往下、右往左、後往前，傷口與身體縱切面
    夾角三十度，此傷切斷頭皮，並削去一塊五乘二公分寬，零
    點五公分厚頭頂骨，頭頂切口面出現許多相平行且與刀刃緣
  　垂直之機械痕。此頭部砍傷未深入顱腔，亦無明顯可見之顱
    腔內出血或腦髓損傷（解剖過程保留顱骨一塊，建議與現場
    凶器一併轉送刑事警察局供日後凶器與傷口之比對與確認）
    ；頸部一處砍傷：頸部左側，左頸下緣近左肩一處十一公
    分長、五點五公分深，砍傷方向由上往下、左往右、後往前
　　，傷口與水平面夾角三十度，此砍傷切斷頸部肌肉、左頸靜
  　脈、及頸部中小型動靜脈，並深入第六頸椎達一點一公分，
    頸椎傷口最寬處零點三公分．頸椎傷口並有細微金屬粉末附
    著，因左頸靜脈與頸部中小型動脈斷離大量出血死亡，此傷
    為致命傷；左手一處切割傷：左手前臂中段外側一處弧形
　　五公分長，三公分深表淺切割傷，切割方向為由下往上、左
  　往右、後往前，此為表淺切割傷，僅傷及皮下組織。研判此
    傷為防禦型傷口；口部與左手多處瘀傷：口內上下唇及左
    手掌背面與左手腕背面多處瘀傷。』」有法務部法醫研究所
    九三法醫鑑字第０七七三號鑑定書一份在卷可參（原本外放
    ，影本見偵查卷第一一五至一二一頁）。其鑑定結論乃被害
    人因身中頭頸部二處砍傷、左手一處切割傷，及口部與左手
    多處瘀傷致出血性休克而死亡，死亡方式為『他殺』。
(四)被害人共計身中三處銳器傷，其中「頭部一處砍傷」之傷
    勢，在頭頂骨切口面出現許多互相平行且與刀刃緣垂直之機
    械痕，經法務部法醫研究所初步比對結果，與「小武士刀」
    刀刃上方之垂直機械痕吻合，有上開鑑定書及照片附卷可佐
    （見偵查卷第一一九、一二一頁），然法務部法醫研究所鑑
    定時仍保留顱骨一塊，建議與現場凶器一併轉送刑事警察局
    供日後凶器與傷口之比對與確認（詳上開鑑定書），經本院
    將本件扣案三件凶器核與顱骨一塊依法務部法醫研究所指示
    ，再送請刑事警察局作進一步精密鑑定結果：「送鑑顱骨上
    缺損處之工具痕跡，與送鑑西瓜刀所製作之試驗痕跡，經以
    比對顯微鏡比對結果，兩者紋痕特徵及其相對位置吻合，認
    送鑑顱骨上缺損處之工具痕跡係由送鑑西瓜刀所造成。」有
    內政部警政署刑事警察局九十六年二月七日刑鑑字第０九六
    ００００五三四號鑑定書可憑（見本院更二卷第二五一至二
    五八頁），認係扣案「西瓜刀」所造成。而持西瓜刀者係被
    告甲○○，為甲○○供認在卷，故被害人頭頂部之刀傷乃甲○○所為，應無疑義。而「頸部一處砍傷」，被告乙○○
    於警詢時供稱：「我往背部及頸部間砍殺約二、三刀」（見
    警卷第十頁），於偵查中供稱：「我砍被害人背部及脖子附
    近」（見相驗卷第五十七頁）；於原審供稱：「我砍被害人
    脖子一刀」等語（見一審卷(一)第二十七頁），均供承持刀砍
    被害人頸部一刀，核與被告甲○○於警詢供稱：「乙○○即
    掃刀向施凱騰頸部砍下去」（見警卷第十九頁），於偵查中
    稱：「乙○○砍死者脖子」（見偵查卷第四十頁），於原審
    供稱：「乙○○砍被害人的左頸」相符（見一審卷(一)第二十
    二、二十三頁），故被害人身上所中「頸部一處砍傷」之傷
    勢，即係被告乙○○持武士刀所砍殺，亦可肯認。至被害
    人身上「左手一處切割傷」之傷勢，固據被告甲○○於偵查
    中供稱：「我砍對方手臂」（見偵查卷第四十頁），於原審
    供稱：「我砍被害人的左手，由下往上拉刀子，割到被害人
    的左小臂」（見一審卷(二)第一七七頁），然被告丙○○於偵
    查中稱：「甲○○持刀砍被害人背部」，乙○○於偵查中稱
    ：甲○○持刀砍被害人背部、脖子附近（見相驗卷第五十五
    頁反面、第五十七頁），且原審勘驗案發現場附近商家監視
    錄影器之光碟，亦可見一穿紅色上衣者持刀作揮刀砍下的動
    作（見一審卷(二)第八十五頁），甲○○亦自承當晚伊穿著紅
    色上衣，可知甲○○在其同夥持刀砍殺被害人過程中，亦多
    次揮刀砍向被害人之頭、頸部要害，而被告甲○○係砍傷被
    害人頭部一處傷，已如前述，況當時被害人為甲○○持刀砍
    殺時，仍能靈活閃避未受拘束，是甲○○所稱往被害人左手
    砍殺，不一定會砍到左手，有時亦會砍到被害人頭部，殆無
    疑義。且被告乙○○於偵查中供稱：「（你說丙○○曾說他
    有砍到人？）有。」「（何時說的？）同日晚上在打麻將時
    說的。」（見偵查卷第七十四頁），於原審證稱；「（事後
    丙○○有沒有說他也砍了好幾刀？）有，事後我們去五期的
    朋友家，在那裡丙○○有講到，並沒有說砍那裡。」（見一
    審卷(一)第二十八頁），又被告三人持刀圍殺被害人時，正處
    於混亂狀態，被告丙○○亦持小武士刀參與砍殺，是依常理
    判斷，應認被害人身上「左手一處切割傷」之傷勢，係被告
    丙○○持小武士刀砍殺造成無疑。綜上分析，足認被害人頭
    部、頸部及左手臂之三處刀傷，分別係被告甲○○持西瓜刀
    、乙○○持武士刀及丙○○持小武士刀所砍殺。
(五)被告等辯稱無殺人犯意等語。按共同實施犯罪行為之人，在
    合同意思範圍以內，各自分擔犯罪行為之一部，相互利用他
    人之行為，以達其犯罪之目的者，應對於全部結果共同負責
    （司法院大法官會議釋字第一０九號解釋參照）。共同正犯
    之意思聯絡，不限於事前有所協議，其於行為當時，基於相
    互之認識，以共同犯罪之意思參與者，亦無礙於共同正犯之
    成立；刑法第二十八條之共同正犯，非必限於以明示之共謀
    為犯意聯絡，即以默示之動作表示其意思之合致亦無不可（
    最高法院七十三年度台上字第一八八六號判例、七十四年度
  　台上字第四一０一號裁判參照）。共同實施犯罪行為，在合
    同意思範圍以內，相互利用他人之行為，以達其犯罪之目的
    ，原不必每一階段行為均經參與，祇須分擔犯罪行為之一部
    ，即應對於全部所發生之結果共同負責。而共同正犯之意思
    聯絡，不限於事前有協議，即僅於行為當時有共同犯意之聯
    絡亦屬之（最高法院九十一年度台上字第一一五四號判決參
    照）。本件被告丙○○、乙○○及甲○○係分持小武士刀、
    武士刀及西瓜刀砍殺被害人，而該小武士刀全長四四點五公
　　、刀刃長約三十點八公分，武士刀全長七一點五公分、刀刃
  　長約五十三點五公分，西瓜刀全長分五一點五公分、刀刃長
    約三十九點二公分，三把刀械之刀刃部分均係金屬材質，有
    內政部內授警字第九十四年三月八日０九四０一００二六八
    號函及上開刑事警察局鑑定書可參（見一審卷(一)第二一三頁
    、本院更二卷第二五一頁反面），為銳利刀械，而頭部、頸
    部為人體要害，被告三人均係成年人，有相當社會經驗及智
    識，渠等應知持上開銳利之刀械朝人體要害之頭部、頸部砍
    殺，足以造成死亡之結果，竟由丙○○示意殺人（即用臺語
    對甲○○、乙○○稱『ㄌㄚˇ．ㄌㄜˇ』，即殺下去之意）
　  ，此經被告甲○○於偵查中供述甚明（見偵查卷第三十九頁
    ），並於原審結證在卷（見一審卷(二)第一七六頁），甲○○
    持西瓜刀砍殺被害人頭部一刀、乙○○持武士刀砍被害人頸
    部一刀，丙○○亦持小武士刀砍殺被害人手臂一刀，其中砍
 　 殺被害人頸部一傷，切斷頸部肌肉、左頸靜脈、及頸部中小
    型動靜脈，並深入第六頸椎達一點一公分，足見用力之猛，
    殺人之堅，顯有一刀致被害人於斃命之殺人犯意，被害人亦
    因左頸靜脈與頸部中小型動脈斷離大量出血死亡，經法務部
    法醫研究所鑑定此傷為致命傷。被告三人明知持刀砍殺被害
    人可能致生被害人死亡之結果，竟仍基於相互可知其他參與
    砍殺者行為之認識，而以自己之砍殺行為表示參與，並互相
    利用彼此之行為以達渠等共同殺人之目的，故被告三人顯均
    係以共同犯罪之意思而參與，且各自分擔犯罪行為之一部，
    即有共同殺人之犯意聯絡，而對所發生之全部殺人結果應共
    負刑責。被告三人所辯係傷害或教訓等語，均不足採，渠等
    均有殺人之故意洵可認定。
(六)被告三人再辯稱：與被害人互不認識，並無嫌隙，僅因細故
    而臨時起意，係傷害致人於死而非殺人云云，但按行為人對
　　於犯罪之被害客體及犯罪結果，具有確定之認識，而決意使
  　其發生犯罪構成要件之事實，為確定故意。行為人對於被害
    客體之認識不確定，或對犯罪結果之預見不確定，惟預見其
    能發生犯罪構成要件之事實，且既使發生亦不違背其本意者
    ，為不確定故意。被告等三人在被害人毫無抵抗情形下，竟
    共同基於殺人犯意聯絡，並由丙○○示意殺人（即用臺語對
    甲○○、乙○○稱『ㄌㄚˇ．ㄌㄜˇ』，即殺下去之意），
    此經被告甲○○於偵查中供述甚明（見偵查卷第三十九頁）
    ，並於原審結證在卷（見一審卷(二)第一七六頁），再由甲○○持西瓜刀、乙○○持武士刀、丙○○持小武士刀，先由丙○○將被害人攔下，將被害人之安全帽撥掉，再由渠等三人
    分持上開刀械朝被害人之頭、頸及手部等處毆打及砍殺，其
    中甲○○持西瓜刀砍殺被害人之頭部後方一刀，致被害人受
    有頭部左側，頭頂下一公分，中間左側三公分處，有弧形八
    公分長、三公分深，方向為由上往下、右往左、後往前，夾
    角三十度，切斷頭皮，並削去皮肉五乘二公分寬，零點五公
    分厚頭頂骨之砍傷；乙○○持武士刀砍殺被害人之頸部一刀
    ，致被害人受有頸部左側，左頸下緣近左肩處，有十一公分
    長、五點五公分深，方向為由上往下、左往右、後往前，夾
    角三十度，切斷頸部肌肉、左頸靜脈、及中小型動靜脈，並
    深入第六頸椎達一點一公分，頸椎傷口最寬處為零點三公分
    之砍傷，丙○○亦持小武士刀朝被害人之頭、頸部胡亂揮砍
    ，因被害人以左手抵擋，而僅造成被害人受有左手前臂中段
    外側處，有弧形五公分長，三公分深，方向為由下往上、左
    往右、後往前之表淺切割傷等情節以觀，被告等三人對於犯
    罪之被害客體及犯罪結果，具有確定之認識，而決意使其發
    生犯罪構成要件之事實，應認為係本於確定之殺人故意。
(七)被告甲○○及乙○○於本院前審復以案發時已酒醉置辯。然
    甲○○於原審證稱：「（離開現場以後，你們又去哪些地方
    ？）回我老闆那邊，臺南市○○○街，又喝了半個小時的高
    粱酒加礦泉水。然後十一點我就跟車上班，其他兩個人和丙○○女朋友共乘一部機車載回成功路與西門路口牽車，這次
　  是丙○○載的」等語（見一審卷(二)第一七二頁）；乙○○則
    證稱：「從大同路到永華二街甲○○老闆家花了十多分鐘，
    在他家又喝了半個小時的酒。．．只有最後一趟牽車時不是
    我騎車。其他的都是我騎的。」「（你來來往往騎車過程，
    是否有跌倒過？）沒有，我們騎很慢，不會怎樣」等語（見
    一審卷(二)第一０八０、一八一頁），依被告二人之證述，被
    告三人在案發前雖有飲酒，然對渠等騎乘機車均毫無影響，
    案發後尚且又回甲○○老闆處再喝酒喝約半小時，另參諸被
    告三人至體育公園內竹溪橋要棄刀時，甲○○尚知提醒乙○○要將掃刀之指紋擦拭一節，已如前述，顯見被告三人於案
    發前縱或曾有飲酒，仍有妥適操控交通工具之能力，案發後
    棄刀時又心思縝密，應可認定被告三人共同持刀殺害被害人
    時，精神狀態均未達精神耗弱之程度至明。是被告甲○○及
    乙○○上開辯解，不足為減輕刑責之理由。
(八)至證人即被告丙○○之女友江秋美雖於原審證稱：「我沒有
    看到丙○○拿刀，我看到他的手上都沒有刀子」（見一審卷
    (二)第一０六、一０七頁），然其上開證詞與被告甲○○、乙○○之供述及證人Ａ１之證詞均不相符，且丙○○案發時係
    持小武士刀，詳述如前，故證人江秋美之證詞顯係迴護丙○○之詞，無可採信。另證人李惠信雖於原審到庭證述案發過
    程，並詳證三人均有持刀；均有砍殺被害人等語，然李惠信
    雖於案發時在被害人旁邊，惟其於九十三年五月二十一日警
    詢及同日偵查中，均指稱：有看到被告三人動手打被害人，
    直至被告逃逸時，其才發現有人攜有刀械離去等語（見同上
    日警詢、偵查筆錄），亦即李惠信在案發翌日之警詢及偵查
    時，均表示未看見被告三人持刀及砍殺過程，其卻於事隔一
    年後之九十四年六月三十日審理時，到庭證述上情，實與經
    驗法則有違，況且李惠信在上開審理期日證稱：「我有看到
    砍到人，但是否每一刀都有砍到身體，我不敢確定，因為當
    時施凱騰還有戴著半罩式安全帽，不過已經歪掉了」，然被
    害人遭被告砍殺時，頭部之安全帽已被撥落地上，此為被告
    三人不爭之事實，且被害人後頭部亦有一處刀傷可以佐證安
    全帽遭撥落之情形，故證人李惠信於原審之證詞與其他事證
    不符部分，尚難採為對被告不利認定之證據。至於證人曾昭
    仁於原審結證稱：曾聽到甲○○及乙○○談及因丙○○交保
    後未到看守所探視渠二人，故他們要將丙○○咬出來（即供
    出來之意）等語（見一審卷(二)第一五八頁），然被告甲○○
    及乙○○均否認曾說過上述話，且曾昭仁亦自承：他們（指
    甲○○及乙○○）咬他（指丙○○）是因為他有做，或是沒
    有做而咬他，我不清楚等語，則縱然甲○○及乙○○有如此
    陳述，亦無法由二人上開談話，作為對被告丙○○有利之認
    定甚明。
(九)被告丙○○於本院前審聲請鑑定小武士刀上血跡及刀上指紋
    係何人所有，但事發迄今已逾二年刀上血跡ＤＮＡ恐因未妥
    善保存而腐化，且小武士刀作為扣案證物，經多人觸摸，已
    難有完整指紋可供檢驗，況證人Ａ１稱被告丙○○有拿刀朝
    被害人頭部砍殺，被告乙○○於偵查中供稱：「（你說丙○○曾說他有砍到人？）有。」「（何時說的？）同日晚上在
    打麻將時說的。」（見偵查卷第七十四頁），於原審證稱；
    「（事後丙○○有沒有說他也砍了好幾刀？）有，事後我們
    去五期的朋友家，在那裡丙○○有講到，並沒有說砍那裡。
    」（見一審卷(一)第二十八頁），故被告丙○○有殺害被害人
    之事實己明確，無庸再送驗，併此敘明。
(十)綜上所述，被告三人前述共同殺人犯行事證已臻明確，渠等
    犯行堪以認定，均應依法論科。
、論罪科刑方面：
一、被告三人持刀砍殺致被害人死亡之行為，均係犯刑法第二百
    七十一條第一項之殺人罪。被告三人間，有犯意聯絡及行為
    分擔，均為共同正犯。被告甲○○曾犯公共危險罪，經臺灣
    臺南地方法院判處有期徒刑二月確定，於九十一年十二月十
    七日易科罰金執行完畢，有臺灣高等法院被告全國前案紀錄
    表在卷可稽，於五年之內再故意犯本件有期徒刑以上之罪，
    為累犯，除殺人罪之法定刑死刑、無期徒刑部分不得加重外
    ，就有期徒刑部分應依法加重其刑。刑法雖於九十五年七月
    一日修正施行，新刑法第四十七條將舊刑法修正限制為受徒
    刑之執行完畢，或一部之執行而赦免後，五年以內「故意」
    再犯有期徒刑以上之罪者，始成立累犯。但上述新舊法之規
    定，對於本件被告「故意」犯殺人罪，亦無所謂「有利或不
    利」之情形。依上說明，應無適用修正後刑法第二條第一項
    之規定比較新舊法適用之問題，自應適用裁判時法之新刑法
    四十七條第一項規定（最高法院九十五年第二十一次刑事庭
    會議決議）。
二、原審就被告三人殺人部分，認罪證明確，因予論罪科刑，固
    非無見。惟(一)按行為人對於犯罪之被害客體及犯罪結果，具
    有確定之認識，而決意使其發生犯罪構成要件之事實，為確
    定故意。行為人對於被害客體之認識不確定，或對犯罪結果
    之預見不確定，惟預見其能發生犯罪構成要件之事實，且既
    使發生亦不違背其本意者，為不確定故意。本案被告三人分
    持上開刀械朝被害人之頭、頸及手部等處毆打及砍殺，對於
    犯罪之被害客體及犯罪結果，具有確定之認識，而決意使其
    發生犯罪構成要件之事實，應認為係確定故意。原判決以被
    告三人與被害人互不認識，並無嫌隙，僅因細故而臨時起意
    ，且各砍殺一刀後即逃離現場，且當時被害人仍意識清楚，
    尚可由同伴摻扶至路旁，而認被告等人係基於不確定之殺人
    犯意而為殺人犯行，容有誤解。(二)被告等殺害被害人之時間
    依現場錄影光碟所示為二００四年五月二十日二十二時十九
    分五十一秒（即被害人安全帽掉落時間，其確實犯罪時間應
    認定為二十二時十九分許，而原判決認定被告等犯罪時間為
    當晚十時二十三分，亦有未合。檢察官循告訴人請求上訴意
    旨，以被告三人與被害人並無仇隙，僅因無意中看上一眼，
    即下殺機，甚至在人車往來之大街上公然殺人，渠等生性兇
    殘、目無法紀，且犯後猶飾詞狡辯，更未與被害人和解，毫
    無悔意，原審既認定被告等人返回社會仍屬不定時危機，則
    應判處死刑，以符合社會期待，而指摘原判決不當，就被告
    丙○○部分為有理由（理由如後所述），就被告甲○○、乙○○部分為無理由。被告丙○○上訴意旨否認持刀及殺害被
    害人；被告甲○○上訴意旨，僅殺傷被害人手部一刀，無故
    意殺人，亦非共犯；被告乙○○上訴否認有殺人犯意；雖均
    難認為有理由。然原判決關於殺人部分，既有可議，自屬無
    可維持，應由本院就該部分與定應執行刑撤銷改判。爰審酌
    被告丙○○與被害人素不相識，並無仇隙，僅因被害人無意
    中看上渠一眼，即心生不滿，示意被告乙○○、甲○○與其
    分持刀械砍殺被害人，因此造成被害人死亡，係本件兇案主
    使者，犯後仍飾詞狡辯、矢口否認拿刀殺人，冀脫免罪責，
    毫無悔意，泯滅人性，有使其與社會永久隔離之必要，並昭
    炯戒，爰判處死刑。被告甲○○、乙○○二人則聽信丙○○
    慫恿，參與持刀行凶，在人車往來之大街上公然殺人，生性
    兇殘、目無法紀，如非長期教化，將來重返社會，仍係社會
    中存在之不定時危機，惟犯後坦承部分犯行，可認有教化改
    造之可能，並審酌被告乙○○、甲○○犯罪之手段兇殘、犯
    罪後未與被害人家屬和解之犯後態度等一切情狀，分別量處
    甲○○無期徒刑、及乙○○有期徒刑十五年。因丙○○、甲○○所宣告之刑分別為死刑或無期徒刑，依法宣告褫奪公權
    終身。又依乙○○犯罪之性質認有宣告褫奪公權必要，併依
    法宣告褫奪公權十年。至公訴人對被告乙○○、甲○○均具
    體求處死刑，然本院認被告甲○○、乙○○二人於審理中尚
    坦承持刀傷人，且非首謀，若分別科以無期徒刑及有期徒刑
    十五年，在監長期教化，尚有改善品行，重新返回社會，適
    應社會生活之可能，是公訴人對被告乙○○、甲○○前揭具
    體求處死刑，尚嫌過重，併此敘明。
三、扣案之武士刀一把係槍砲彈藥刀械管制條例管制之刀械，為
    違禁物，應依刑法第三十八條第一項第一款宣告沒收；扣案
    小武士刀、西瓜刀各一把，為被告乙○○所有供被告三人共
    犯殺人罪所用之物，已據乙○○供述在卷，均依刑法第三十
    八條第一項第二款宣告沒收。
四、據上論斷，應依刑事訴訟法第三百六十九條第一項前段、第
    三百六十四條、第二百九十九條第一項前段，刑法第二十八
    條、第二百七十一條第一項、第四十七條第一項、第三十七
    條第一項、第二項、第三十八條第一項第一款、第二款，判
    決如主文。
本案經檢察官徐松奎到庭執行職務。
中　　華　　民　　國　　96　　年　　4     月　　18  　日
            刑事第一庭審判長法官　黃　崑　宗
                            法官　王　明　宏
                            法官　蔡　長　林
以上正本證明與原本無異。
如不服本判決，應於收受本判決後十日內向本院提出上訴書狀。
其未敘述上訴理由者並得於提起上訴後十日內向本院補提理由書
狀（均須按他造當事人之人數附繕本）「切勿逕送上級法院」。
　　　　　　　　　　　　　書記官　李　培　薇
中　　華　　民　　國　　96　　年　　4     月　　19  　日
附錄本案論罪科刑法條全文：
刑法第二百七十一條第一項：
  殺人者，處死刑、無期徒刑或十年以上有期徒刑。
